【裁判字號】    93,重上,581
【裁判日期】    951107
【裁判案由】    確認債權不存在等
【裁判全文】
臺灣高等法院民事判決                 93年度重上字第581號
上  訴  人    偉盛汽車企業有限公司
兼法定代理人  甲○○○
上  訴  人    杜文
共      同
訴訟代理人    吳東一律師
被上訴人      乙○○
              丙○○
共      同
訴訟代理人    毛仁全律師
              丁○○
上列當事人間請求確認債權不存在等事件，上訴人對於中華民國
93年8月31日臺灣板橋地方法院92年度重訴字第630號第一審判決
提起上訴，並於本院為訴之變更，經本院於95年10月24日言詞辯
論終結，判決如下：
    主  文
原判決關於駁回上訴人甲○○○後開第二項之訴部分，及訴訟費
用（除確定部分外)之裁判均廢棄。
確認被上訴人就上訴人杜文、甲○○○與被上訴人於民國九十
一年六月四日所簽訂之協議書，對於上訴人甲○○○之新台幣壹
仟貳佰肆拾萬玖仟零參拾元債權不存在。
上訴人甲○○○其餘上訴駁回。
上訴人杜文之上訴駁回。
上訴人偉盛汽車企業有限公司變更之訴駁回。
第一審訴訟費用除確定部分外及第二審訴訟費用由上訴人杜文
負擔十分之五，由上訴人甲○○○負擔十分之二，餘由被上訴人
連帶負擔。
變更之訴訴訟費用由上訴人偉盛汽車企業有限公司負擔。
    事實及理由
一、按當事人於第二審為訴之變更、追加，非經他造同意，不得
    為之，但減縮應受判決事項之聲明，及因情事變更而以他項
    聲明代最初之聲明者，不在此限，民事訴訟法第446條第1項
    但書、第255條第1項第3款、第4款定有明文。經查上訴人於
    原審係聲明求為：(一)確認被上訴人丙○○就上訴人甲○○○
    於民國（下同）90年10月29日簽立之承諾書（下稱系爭承諾
    書），所載新台幣 (下同) 9,675,218 元之借款債權，對上
    訴人杜文、甲○○○及偉盛汽車企業有限公司（下稱偉盛
    公司）不存在。(二)確認被上訴人乙○○就杜文、甲○○○
    與丙○○、乙○○於91年6月4日簽立之協議書 (下稱系爭協
    議書)，所載對杜文之債權12,409,038 元，於超過9,675,
    218 元部分之債權不存在。(三)確認丙○○就系爭協議書所載
    對杜文之12,409,038元債權不存在。(四)確認乙○○、丙○
    ○就系爭協議書所載對甲○○○及偉盛公司之12,409,038元
    債權不存在。(五)乙○○及丙○○應將：(1)偉盛公司之經營權
    利，(2)如起訴狀「附件一」所列固定設備及生財器具（包括
    電腦軟體），(3)如起訴狀「附件二」所列土地及其地上建物
    ，交還予偉盛公司（見原審卷第277、278頁）。嗣於本院審
    理中，就上開第(一)項聲明減縮為：確認丙○○就系爭承諾書
    所載9,675,218 元之借款債權，對杜文及甲○○○不存在
    ；就上開第(四)項聲明減縮為：確認乙○○、丙○○就系爭協
    議書所載對甲○○○之12,409,038元債權不存在；另主張因
    台北縣政府辦理市區徵收，將偉盛公司位於台北縣
    新莊市○○路130 號廠房（下稱系爭廠房）所坐落之土地徵
    收，而拆除系爭廠房，並由乙○○於94年1月3日具領補償費
    合計11,943,659元，爰將上開第(五)項聲明變更為：丙○○、
    乙○○應給付偉盛公司11,943,659元，及自94年1月3日起至
    清償日止，按週年利率5% 計算之利息（見本院卷(一)第116、
    117頁，卷(二)第190頁）。經核上訴人所為上開減縮應受判決
    事項之聲明，及因情事變更而以他項聲明代最初之聲明，核
    與前揭規定尚無不合，應予准許。合先敘明。
二、上訴人起訴主張：甲○○○係杜文之妻，經營偉盛公司；
    乙○○原為偉盛公司之會計，與丙○○係父女關係。杜文
    因亟需資金週轉，曾多次向乙○○借款，嗣於90年10月間會
    算結果，杜文尚欠乙○○9,675,218 元未清償，詎乙○○
    與丙○○企圖藉杜文還債之困境，計謀奪取偉盛公司之經
    營權，乃於91年6月3日，由乙○○帶同一群自稱牛埔幫之黑
    道兄弟前來系爭廠房，脅迫杜文及甲○○○於翌 (4)日前
    往其所指定之律師事務所，在其事先擬妥之系爭協議書上簽
    字，強將偉盛公司所有系爭廠房設備、生財器具占為己有，
    並奪取偉盛公司之經營權，杜文及甲○○○已於91年8 月
    間向丙○○及乙○○為撤銷簽訂系爭協議書之意思表示，是
    彼等基於系爭協議書所取得偉盛公司之財產即屬不當得利，
    偉盛公司自得請求彼等返還該財產。又甲○○○及偉盛公司
    並未積欠被上訴人任何債務，而杜文亦未向丙○○借款，
    然系爭協議書竟以杜文及甲○○○為債務人，以丙○○及
    乙○○為債權人，是系爭協議書所載債權債務內容顯與事實
    不符。另偉盛公司並非系爭協議書之當事人，不受該協議書
    之拘束，而杜文及甲○○○簽訂系爭協議書處分偉盛公司
    所有財產之行為，顯屬無權處分，復未經偉盛公司承認，對
    偉盛公司自不發生效力。又甲○○○及偉盛公司既未積欠丙
    ○○及乙○○任何債務，顯然欠缺給付原因，故系爭協議書
    所為將偉盛公司所有財產讓與丙○○及乙○○以抵償債務之
    約定，應屬無效。又甲○○○固於90年10月29日簽訂系爭承
    諾書，並由杜文擔任連帶保證人，惟當時該承諾書上之金
    額留為空白，欲待日後丙○○實際出借款項時，再行填載，
    詎丙○○於系爭承諾書簽訂後，並未交付任何借款，即由乙
    ○○擅自將杜文所積欠之9,675,218元借款金額填入系爭
    承諾書之借款金額欄中，偽作係甲○○○向丙○○所為之借
    款，並擅將所保管甲○○○之印章盜蓋其上，則丙○○實際
    上既未交付借款予甲○○○，系爭承諾書所載之借款債務自
    不存在，爰請求確認兩造間之債權債務關係不存在，及請求
    被上訴人返還偉盛公司之經營權利、系爭廠房設備及生財器
    具（詳如上述起訴時訴之聲明所載）等語。原審為上訴人敗
    訴之判決，上訴人不服，提起上訴，另主張：因台北縣政府
    辦理市區徵收而徵收系爭廠房所坐落之土地，並將
    系爭廠房拆除完畢，由乙○○於94年1月3日具領補償費合計
    11,943,659元，故丙○○及乙○○自應將此款項返還予偉盛
    公司等語，並聲明：(一)原判決關於駁回後開第(二)項至(五)項部
    分廢棄。(二)確認乙○○就系爭協議書所載對杜文之債權12
    ,409,038 元，於超過9,675,218元部分之債權不存在。(三)確
    認丙○○就系爭協議書所載對杜文之12,409,038元債權不
    存在。(四)確認乙○○、丙○○就系爭協議書所載對甲○○○
    之12,409,038元債權不存在。(五)確認丙○○就系爭承諾書所
    載9,675,218元之借款債權，對杜文及甲○○○不存在。
    (六)丙○○及乙○○應給付偉盛公司11,943,659元，及自94年
      1月3日起至清償日止，按年息5%計算之利息。(七)就第(六)項
      之請求，偉盛公司願供擔保請准宣告假執行。
三、被上訴人則以：系爭廠房及其坐落之基地為訴外人胡國隆所
    有，出租予杜文使用，由杜文及甲○○○在該址經營偉
    盛公司，另將該廠房左側店面以杜文所經營之偉辰汽車企
    業有限公司名義出租予訴外人永業進出口股份有限公司，租
    期自90年6月1日起至93年5月31日止，每月租金為12萬6千元
    。因杜文及甲○○○積欠債務未清償，彼等二人乃於91年
    6月4日簽立系爭協議書，約定將系爭廠房含固定設備、地上
    物所有權或使用權利、生財器具、出租他人之權利、承租土
    地之權利及經營權利等，先交由被上訴人經營 3個月，經營
    期間自91年6月5日起至91年9月5日止，如杜文及甲○○○
    仍無法清償債務，則上開標的物權利悉數讓與被上訴人以扣
    抵債務。因杜文及甲○○○屆期仍無法清償，故上揭標的
    物權利即確定由被上訴人取得。又杜文及甲○○○主張彼
    等簽訂系爭協議書係遭被上訴人脅迫所為，並非事實，彼等
    據以主張撤銷簽訂系爭協議書之意思表示，自屬無據。又甲
    ○○○係偉盛公司之負責人，自有權代表偉盛公司，而偉盛
    公司就甲○○○依系爭協議書所為之處分行為，不僅知情，
    且予以配合辦理，應認甲○○○所為上開處分行為業經偉盛
    公司承認而生效。至系爭承諾書僅為兩造間就本件消費借貸
    過程之部分文書，嗣既已簽訂系爭協議書，即應依該協議書
    之內容履行，已與系爭承諾書無關，是上訴人復請求確認系
    爭承諾書所載債權債務關係不存在，顯欠缺確認利益，故上
    訴人本件請求實無理由等語，資為抗辯。原審為被上訴人勝
    訴之判決，被上訴人對於上訴人之上訴及變更之訴則聲明：
    (一)上訴及變更之訴均駁回。(二)如受不利判決，願預供擔保請
    准宣告免為假執行。
四、經查甲○○○與杜文係夫妻，甲○○○並為偉盛公司之負
    責人，而丙○○及乙○○則係父女關係；杜文因向乙○○
    借款未還，經杜文與乙○○於90年10月間會算結果，其借
    款金額合計為9,675,218 元；嗣於同年月29日，由甲○○○
    簽訂系爭承諾書予丙○○，並由杜文擔任連帶保證人；嗣
    於91年6月4日，再由甲○○○、杜文與丙○○、乙○○簽
    訂系爭協議書，丙○○、乙○○並依系爭協議書之約定，占
    有使用偉盛公司所有系爭廠房及廠房內之設備、生財器具；
    嗣系爭廠房所坐落之土地經台北縣政府辦理市區徵
    收，系爭廠房乃經拆除完畢，並由乙○○於94年1月3日具領
    建築物拆遷補償救濟金7,930,561元、1,485,391元，及自動
    拆除獎勵金2,379,168元、148,539元，合計11,943,659元等
    情，有會算單（下稱系爭會算單）、系爭協議書、系爭承諾
    書、經濟部公司執照、公司基本資料查詢單、公司變更登記
    事項卡、台北縣政府94年4月25日北府地區字第 0940333551
    號函、94年11月3日北府地區字第0940759617 號函、新莊頭
    前市地重劃區用地內其他建物查估救濟清冊、合法建築物查
    估補償清冊、查估調查表、領具、切結書及保證書可稽（見
    原審卷第21至27、67、138、139頁，本院卷(一)第103、104頁
    ，卷(二)第27至37、116至118頁），復為兩造所不爭執（見原
    審卷第227、245頁，本院卷(一)第87、10 9頁），堪信為真實
    。
五、杜文及甲○○○主張彼等係受丙○○及乙○○脅迫而簽立
    系爭協議書，惟為丙○○及乙○○所否認。經查：
  (一)證人即國興保全公司派駐偉盛公司之保全員張邦旭在原審到
    場證稱：「我在任職期間91年6 月的時候，乙○○與杜文
    常常為了財務問題在爭吵…看到的都是吵架沒有打架，兩邊
    都有帶朋友來討論…都是財務問題」，「他們都在辦公室討
    論，我在外面沒有聽到…也沒有聽到或看到講不利對方的話
    或行為」，「（91年6月3日有一群人進入辦公室）是否黑道
    我不清楚，他們是乙○○的朋友，有到辦公室談，內容我不
    清楚，之後他們就離開公司去律師事務所簽協議書」，「（
    當日）乙○○的朋友有到杜文先生辦公室談，當時沒有推
    擠拉扯，如有推擠拉扯動作的話，我就會制止」等語（見原
    審卷第193至195頁）；又證人即當時任職於偉盛公司之員工
    林來旺亦在原審到場證稱：「我只知道杜文是老闆，乙○
    ○是會計，我聽說杜文有欠乙○○錢，我只知道他們為這
    些事情有吵鬧」，「91年5、6月間有一天早上我要上班，看
    到一大群人在公司門口，後來我就叫杜文來處理，之後他
    們到辦公室，那一群人也有進去，我只看到他們在吵架，後
    來有到員工訓練教室談判財務的問題，後來警察好像有來」
    ，「當時我沒有在場，他們在吵架是否有講不利對方的話，
    我不知道。他們只是在辦公室吵架，然後再到員工訓練是談
    財務問題」等語（見原審卷第197 頁）；又證人即當時任職
    於偉盛公司之員工林大興亦在原審到場證稱：「 (杜文和
    乙○○）因為財務問題（之前吵架很多次）」，「有一天早
    上，有三、四個人來，他們跟杜文在員工訓練教室談，談
    的內容我不知道」，「沒有看到（他們有不利於對方或威脅
    強迫之行為）」等語（見原審卷第200、201頁）；又證人翁
    老義亦在原審到場證稱：「我的工作地點在後面，沒有注意
    到（杜文與乙○○是否為了財務問題吵架或打架）」，「
    （91年6 月間）有看過杜文與乙○○的先生有口角」等語
    （見原審卷第204、205頁）；另證人沈忠裕於另案請求交付
    支票事件（原法院92年度訴字第879 號）到場證稱：「我知
    道我當時的老闆杜文有欠乙○○錢，乙○○那時是公司會
    計，因為債務問題，後來公司（指偉盛公司）才轉給乙○○
    。當時乙○○談債務問題，有來我們公司談，當時我有在場
    看到，除了乙○○外，還有一位來修車的車主，帶四、五個
    朋友過來。至於他們在外面如何談，我就不清楚」，「我沒
    有看到暴力情形，當時只是在協商而已，他們當時都在訓練
    教室裡面談」，「（當時杜文有無受到脅迫）依我的觀察
    沒有這麼誇張。當時我聽到他們說要一起去律師事務所去簽
    契約，要讓乙○○先經營公司三個月，如果仍不還，公司就
    要給乙○○」等語（見原法院92年度訴字第879 號卷第81頁
    ）；又證人邱俊義亦於該案審理中到場證稱：「（兩造間之
    債務糾紛）詳情我不是很清楚，但後來乙○○有跟他的先生
    來公司找老闆杜文談債務問題，後來有三、四位車主一起
    來談…他們在公司裡是沒有說什麼惡言，也沒有暴力傾向，
    發生肢體衝突的是乙○○的先生和杜文，至於他們私底下
    如何談，我就不清楚了」，「我不知道（當時杜文是否有
    受到脅迫的情事）」等語（見原審卷第180 頁）；又證人江
    春玉亦在該事件審理中到場證稱：「有一些乙○○的朋友有
    來過公司，跟被告 (指杜文）一起出去外面談，我不知道
    他們在哪裡談，也不知道談的經過，我不知道被告到底有無
    被脅迫。乙○○的朋友有說要叫兄弟來處理，但我不知道他
    們是什麼人，在公司裡面我沒有看到有什麼脅迫的行為」等
    語（見原審卷第185 頁）。又台北縣政府警察局新莊分局於
    93年6月2日以新警刑字第0930016663號函覆：「經查當日（
    即91年6月3日）確為民眾杜文報案，係由本分局頭前派出
    所警員黃俊魁前往處理，到場後並未發現杜文有遭人脅迫
    恐嚇之情事，經了解雙方為財務糾紛，故未製作筆錄，並告
    知雙方當事人可商請調解委員會調解雙方之債務糾紛」，亦
    有該函及報案紀錄可稽（見本院卷(二)第10至12頁），是綜合
    上開事證，僅足證明乙○○有於91年6月3日帶同數名朋友至
    系爭廠房與杜文就債務清償問題進行談判，然尚不足以證
    明乙○○或丙○○於當日有何強暴、脅迫杜文或甲○○○
    之情事。
  (二)證人即系爭協議書之見證人舒正本於上開交付支票事件審理
    中到場證稱：「這個案子開始是乙○○的先生丁○○來找我
    ，說他太太家人跟杜文間在新莊市○○路130 號有一些糾
    紛，糾紛的內容，我記得是乙○○借錢給杜文，杜文把
    汽車修理廠的權利讓給他們經營，那時，已經是翁小姐這邊
    在管理，杜文有闖入該廠，兩造發生衝突…丁○○請我寄
    律師函給對方，請他們來協調，我約定的時間，杜文沒有
    來，我記得簽訂系爭協議書91年6月4日前約1、2天左右，杜
    文有沒有來，我忘記，有自稱杜文的朋友有來（實際談
    的人有1個，來的人至少2人），丁○○也有來，他們來我事
    務所之前就契約內容大概已先談好，才來我的事務所寫協議
    書，協議書寫好之後他們就先拿回去看看是否滿意，有無缺
    漏，結果第2 天他們又來我的事務所，又繼續談，不滿意的
    地方又修改，這次杜文有來，來我的事務所修改，之後當
    天（即91年6月4日）定稿，雙方簽名…我記得他們來我事務
    所談協議書的事有2 次以上，因為時間隔太久，我不確定究
    竟是幾次」，「（杜文於簽訂系爭協議書時）沒有（遭丙
    ○○、乙○○或其他人強暴、脅迫之情形發生）。絕對不可
    能。杜文和他朋友一起來，當時事務所裡面有很多人，如
    果杜文有遭受到強暴、脅迫的話，不可能到我的事務所簽
    系爭協議書…系爭協議書內容、修改部分，大部分都是兩造
    談好告訴我，不是我居中協調所達成的協議的」，「在我律
    師事務所，不可能發生強暴、脅迫的事情，如果我有聽到這
    樣恐嚇的對話，我絕對不會同意幫他們繕打系爭協議書，也
    不會當他們的見證人」等語（見本院卷(一)第106至108頁），
    益證杜文及甲○○○於91年6月4日簽訂系爭協議書時，並
    無遭受丙○○或乙○○施以強暴、脅迫之情事。
  (三)依上所述，杜文及甲○○○既不能證明彼等係受丙○○或
    乙○○之強暴、脅迫而簽訂系爭協議書，則彼等主張撤銷簽
    訂系爭協議書之意思表示，自屬無據。
六、關於確認系爭協議書之債權債務關係部分：
  (一)杜文因先後多次向乙○○借款，雙方於90年10月間進行會
    算，會算結果其借款金額合計為9,675,218 元；嗣於90年10
    月29日，由甲○○○簽訂系爭承諾書，記載：「本人甲○○
    ○所經營之偉盛汽車企業有限公司，因財務調度失當，需資
    金甚急，特向丙○○君商借新台幣玖佰陸拾柒萬伍仟貳佰壹
    拾捌元，並協議以年息18%計算，自90年11月1日起計息，為
    保障丙○○君之權益，特委請丙○○君代為掌管一切有關之
    資金募集調度，及營運中之一切財務管理等事宜，並於積欠
    丙○○君之本息未清償前，丙○○君有絕對之權利對『偉盛
    汽車企業有限公司（營業地址：新莊市○○路130 號）』所
    有一切處分權」，並以杜文為連帶保證人（見原審卷第13
    8 頁）；嗣又於91年6月4日簽訂系爭協議書，約定：「一甲
    方（指甲○○○及杜文）與座落新莊市○○路130 號地主
    簽定租賃契約，利用地主興建之廠房及自行加建之地上物經
    營偉盛汽車企業有限公司、將一部分土地出租予永業公司為
    營業場所，嗣因向乙方（指丙○○及乙○○）借貸及委託經
    營，雙方茲同意以積欠乙方之債務及委託經營期間新發生之
    債務，經雙方會算債務金額共計為11,593,931元正，及乙方
    自91年4月21日起至91年5月10日止墊付費用81萬5,107 元正
    ，合計為12,409,038元正。二茲甲方同意將前述土地上之固
    定設備、地上物所有權或使用權利（屬於甲方者為所有權、
    地主所有為使用權利）、生財器俱（包括軟、硬體）、出租
    他人之權利、承租土地之權利（包括押租金）及經營權利等
    為本件標的物，先交由乙方經營3個月，經營期間自91年6月
    5日至91年9月5日止，如甲方無法以前述12,409,038元及第3
    項之84萬元正返還乙方者，前揭標的物權利悉數讓與乙方或
    讓與乙方使用，以抵扣全部債務；惟乙方日後不得以設備老
    舊或價值低落而不履行本協議…五甲方將本協議書內容所指
    一切權利讓與乙方後，不得再就前揭土地上之任何財產主張
    權利；於本協議未清償之3 個月期間內，非經乙方同意不得
    再擅入，並應於無法清償時之91年9 月5日起1個月內將偉盛
    汽車企業有限公司之登記事項辦理註銷或遷移完竣…」（見
    原審卷第22至25頁），則依上開情節，堪認被上訴人抗辯系
    爭承諾書係基於系爭會算單之會算結果而簽訂，嗣於91年 6
    月4日再進行會算，而簽訂系爭協議書，應屬可取。
  (二)甲○○○為偉盛公司之名義上負責人，有經濟部公司執照可
    證（見原審卷第27頁）；偉盛公司之股東有甲○○○（出資
    額為50萬元）、杜文（出資額為35萬元）及訴外人杜柏慶
    、杜柏毅、杜柏萱（出資額各為5 萬元），亦有偉盛公司之
    股東名單可稽（見本院卷(二)第169 頁），而杜柏慶、杜柏毅
    及杜柏萱均係杜文及甲○○○之子女（見本院卷(二)第17 0
    頁）；又杜文亦自認偉盛公司係由其與甲○○○共同經營
    （見本院卷(二)第172 頁），復經參酌證人林來旺、沈忠裕及
    邱俊義所為上開證述，顯見被上訴人抗辯甲○○○係偉盛公
    司名義上負責人，而杜文則為偉盛公司之實際上負責人，
    亦屬可取。
  (三)杜文自認系爭會算單所載借款金額係為使其與甲○○○共
    同經營之偉盛公司能繼續經營，而向乙○○借貸（見本院卷
    (二)第172 頁）；另系爭承諾書亦載明係因偉盛公司財務發生
    困難，需用資金，而借用該款項；又依系爭承諾書及系爭協
    議書均約定如何以委託經營偉盛公司及處分偉盛公司之財產
    ，以擔保或清償所欠債務，而被上訴人亦陳明因甲○○○係
    偉盛公司之負責人，故以甲○○○名義簽訂系爭承諾書及系
    爭協議書，故系爭協議書形式上雖係由杜文及甲○○○所
    簽訂，惟實質上係以杜文及偉盛公司為債務人等語（見原
    審卷第241頁，本院卷(二)第171頁），則綜合上開事證，顯見
    本件借款係因偉盛公司需用資金，而由杜文出面借貸，嗣
    經會算後，乃由偉盛公司之名義上負責人甲○○○代表偉盛
    公司出具系爭承諾書，並以該公司實際上負責人杜文擔任
    該借款之連帶保證人，嗣為清償該債務，再由甲○○○代表
    偉盛公司，與杜文共同簽訂系爭協議書，是甲○○○固係
    以個人名義簽訂系爭協議書，然實際上係以偉盛公司負責人
    身份代表偉盛公司所為，故系爭協議書之債務人應為偉盛公
    司及杜文。又本件借款原係由杜文出面向乙○○借貸，
    並以系爭會算單進行會算，惟系爭承諾書則係以丙○○為債
    權人，而系爭協議書復改以丙○○及乙○○為債權人，已如
    前述，然系爭承諾書係依系爭會算單會算結果所為，而系爭
    協議書則係自系爭承諾書延伸而為，亦如前述，復經參諸系
    爭協議書之內容係經契約當事人數次協商所得，並於律師事
    務所簽訂，堪認就本件借款之債權債務關係，兩造已協議並
    確認應以系爭協議書所載為準。是被上訴人抗辯本件借款雖
    係由乙○○出面交付借款，然其中大部分資金係丙○○所出
    資，故於簽訂系爭承諾書時乃以丙○○為債權人，嗣於簽訂
    系爭協議書時，則依實際借貸情形改以丙○○及乙○○為債
    權人等情，應屬可取。故尚難僅憑系爭承諾書及系爭協議書
    所載債權人及債務人互不相符，遽認系爭承諾書及系爭協議
    書為偽。
  (四)上訴人雖主張甲○○○簽訂系爭承諾書，係欲再向丙○○借
    款，且當時該承諾書上之金額留為空白，欲待日後丙○○交
    付借款時再行填載，詎乙○○竟擅自將系爭會算單所載借款
    金額予以填載，並於其上盜蓋甲○○○之印文，而丙○○實
    際上並未交付借款予甲○○○，顯見系爭承諾書係乙○○所
    偽造，而系爭協議書既係延續系爭承諾書之債務所作成，則
    系爭協議書亦非真正。惟查系爭承諾書上就借款金額部分固
    係乙○○所填載（見本院卷(二)第172 頁），惟其上蓋有甲○
    ○○之印文（見原審卷第138 頁）；而杜文及甲○○○均
    自認系爭承諾書上彼等之簽名及印文均為真正（見原審卷第
    221 頁），是被上訴人抗辯該借款金額係經與杜文、甲○
    ○○確認後，始由乙○○填載，而由甲○○○蓋章，應屬可
    取。上訴人雖主張上開甲○○○之印章係由乙○○保管，而
    系爭承諾書上記載借款金額部分所蓋用之甲○○○印文係乙
    ○○盜用該印章所為等語，惟為乙○○所否認，而上訴人就
    此復不能舉證以實其說，是其所為此部分之主張，尚不足取
    。
  (五)上訴人雖又主張被上訴人於另案偽造文書刑事案件偵查中已
    承認甲○○○及偉盛公司並未向被上訴人借款，足見系爭承
    諾書及系爭協議書所載內容確屬虛偽。惟查丙○○於該刑事
    案件偵查中係陳稱：「有（借錢給杜文），在86年陸續借
    款，我是將錢交給我女兒乙○○，再借給告訴人夫妻（指杜
    文及甲○○○）」等語（見台灣板橋地方法院檢察署－下
    稱板橋地檢署94年度交查字第1813號94年12月6 日詢問筆錄
    ，附於本院卷(二)第267 頁）；而乙○○則係陳稱：「我與告
    訴人有金錢往來，我的錢都是向我爸爸調現…陸續欠款多年
    ，雙方在90年10月29日當天會算，會算後才寫承諾書，上面
    金額9百多萬是經雙方確認之後再寫上去的，後面簽名蓋章
    是告訴人夫妻自己簽名並蓋章」，「要寫承諾書是告訴人杜
    文把他太太找來，經過雙方會算，把杜文欠的9,675,21
    8 元寫在承諾書上，因為甲○○○是公司（指偉盛公司）負
    責人，這樣才有保障，是經過甲○○○同意並到場，才在承
    諾書上簽名」（見上開詢問筆錄，附於本院卷(二)第267、268
    頁），「（簽署系爭承諾書）當時是我們會算過這幾年，杜
    文跟我借的錢以後，才會簽下這張承諾書，之所以簽下這
    張承諾書之原因，雙方都知之甚詳，且這9 百多萬元，大部
    分都是丙○○的錢，所以當時才會寫是向丙○○借款，這部
    分告訴人也很清楚」，「 (本件借款)是杜文借 (來)給公
    司用的，因為他是偉盛公司的實際負責人」等語（見板橋地
    檢署95年度偵字第3810號95年3月1日訊問筆錄，附於本院卷
    (二)第270、271頁），顯見丙○○及乙○○所為之上開陳述，
    僅係重申本件借款雖係由乙○○與杜文為金錢授受，惟該
    借款之資金大部分係由丙○○所提供，而杜文則係為偉盛
    公司營運所需而為借貸，嗣經會算後，為保障該借款債權，
    乃以丙○○為債權人，並以偉盛公司之名義上負責人乙○○
    為債務人，以該公司之實際上負責人杜文為連帶保證人，
    而簽訂系爭承諾書等情，然彼等並未承認本件消費借貸關係
    實際上僅存在於乙○○與杜文之間，是上訴人所為此部分
    之主張，亦不足取。
  (六)依上所述，系爭協議書所載之借款債務，其債權人為丙○○
    及乙○○，債務人則為偉盛公司及杜文。又系爭協議書既
    已載明經雙方會算結果借款金額合計為12,409,038元，則杜
    文主張其所欠借款金額僅為系爭會算單所載之 9,675,218
    元，自不足取。又按數人負同一債務，明示對於債權人各負
    全部給付之責任者，為連帶債務；又數人依法律或法律行為
    ，有同一債權，而各得向債務人為全部給付之請求者，為連
    帶債權，民法第272條第1項、第283 條分別定有明文。經查
    依系爭協議書所載，雖未明示丙○○及乙○○為連帶債權人
    、偉盛公司及杜文為連帶債務人，惟依本件借款之過程，
    及系爭協議書所約定之清償方法，堪認偉盛公司及杜文就
    系爭協議書所負之債務，對於債權人係各負全部給付之責，
    而為連帶債務人；丙○○及乙○○就系爭協議書所載之債權
    ，係各得向債務人為全部給付之請求，而為連帶債權人。從
    而，上訴人杜文、甲○○○就系爭協議書部分，請求確認
    乙○○對杜文於超過9,675,218 元部分之債權不存在，及
    丙○○對杜文之12,409,038元債權不存在，為無理由；至
    其請求確認乙○○及丙○○對甲○○○之12,409,038元債權
    不存在，則為有理由。
七、關於確認系爭承諾書之債權債務關係部分：
  (一)按確認之訴非原告有即受確認判決之法律上利益者，不得提
    起，此觀諸民事訴訟法第247條第1項規定自明。所謂即受確
    認判決之法律上利益，係指法律關係之存否不明確，原告主
    觀上認其在法律上之地位有不安之狀態存在，且此種不安之
    狀態，能以確認判決將之除去者而言，若縱經法院判決確認
    ，亦不能除去其不安之狀態者，即難認有受確認判決之法律
    上利益（最高法院52年台上字第1240號判例意旨參照）。
  (二)系爭承諾書係依系爭會算單會算結果所為，而系爭協議書則
    係自系爭承諾書延伸而為，故就本件借款之債權債務關係，
    應以系爭協議書所載為準，已如前述。是上訴人杜文、甲
    ○○○請求確認丙○○就系爭承諾書所載9,675,218 元之借
    款債權，對杜文及甲○○○不存在部分，縱經法院判決確
    認，亦不能除去彼等就本件借款債務是否存在之不安狀態，
    依上開說明，上訴人杜文、甲○○○所為此部分之請求，
    難認有受確認判決之法律上利益，而不應准許。
八、關於偉盛公司請求給付部分：
    偉盛公司為系爭協議書之債務人，又依系爭協議書之約定，
    倘偉盛公司及杜文無法於91年9月5日前清償本件債務，則
    同意以系爭廠房及其固定設備、生財器俱等物讓與被上訴人
    ，以抵償全部債務，已如前述；另上訴人亦自認系爭協議書
    所載上開讓與被上訴人以扣抵債務之財產，均屬偉盛公司所
    有（見原審卷第9 頁，本院卷(一)第67頁），而偉盛公司及杜
    文迄至91年9月5日止並未向被上訴人清償系爭協議書所載
    債務，亦為偉盛公司所不爭執，則被上訴人主張其依上開約
    定，於91年9月6日取得上開廠房、固定設備及生財器俱之權
    利，自屬有據。從而，被上訴人嗣因系爭廠房所坐落之土地
    經徵收，而領取建築物拆遷補償救濟金及自動拆除獎勵金合
    計11,943,659元，對偉盛公司自非屬無法律上之原因而受利
    益，是偉盛公司依據所有物返還請求權及不當得利返還請求
    權，請求被上訴人給付11,943,659元並加付法定遲延利息，
    亦屬無據，不應准許。
九、綜上所述，上訴人請求：(1)確認乙○○對杜文就系爭協議
    書所載借款債權金額，於超過9,675,218 元部分不存在，(2)
    確認丙○○對杜文就系爭協議書之12,409,038元債權不存
    在，(3)確認丙○○對杜文及甲○○○就系爭承諾書之9,67
    5,218元債權不存在，(4)丙○○及乙○○應給付偉盛公司11,
    943,659元，及自94年1月3日起至清償日止，按年息5% 計算
    之利息，均為無理由，不應准許；至其請求確認乙○○及丙
    ○○對甲○○○就系爭協議書之12,409,038元債權不存在，
    則為有理由，應予准許。從而，原審就上開應予准許部分，
    所為甲○○○敗訴之判決，尚有未洽，上訴意旨指摘原判決
    此部分為不當，求予廢棄改判，為有理由，應予准許；就上
    開不應准許部分，所為上訴人敗訴之判決，核無違誤，上訴
    意旨指摘原判決此部分為不當，求予廢棄改判，為無理由，
    應予駁回。
十、至兩造其餘之攻擊或防禦方法及未經援用之證據，經本院斟
    酌後，認為均不足以影響本判決之結果，自無逐一詳予論駁
    之必要，併此敘明。
十一、據上論結，本件上訴為一部有理由，一部無理由，變更之
      訴為無理由，依民事訴訟法第450 條、第449條第1項、第
      79條、第85條第2項，判決如主文。
中    華    民    國    95    年    11    月    7    日
                    民事第四庭
                        審判長法  官  張劍男
                              法  官  丁蓓蓓
                              法  官  彭昭芬
正本係照原本作成。
如不服本判決，應於收受送達後20日內向本院提出上訴書狀，其
未表明上訴理由者，應於提出上訴後20日內向本院補提理由書狀
（均須按他造當事人之人數附繕本）上訴時應提出委任律師或具
有律師資格之人之委任狀；委任有律師資格者，另應附具律師資
格證書及釋明委任人與受任人有民事訴訟法第 466條之1第1項但
書或第2項（詳附註）所定關係之釋明文書影本。
中    華    民    國    95    年    11    月    9     日
                              書記官  丁華平
附註：
民事訴訟法第466條之1（第1項、第2項）：
對於第二審判決上訴，上訴人應委任律師為訴訟代理人。但上訴
人或其他法定代理人具有律師資格者，不在此限。
上訴人之配偶、三親等內之血親、二親等內之姻親，或上訴人為
法人、中央或地方機關時，其所屬專任人員具有律師資格並經法
院認為適當者，亦得為第三審訴訟代理人。


司法院資訊處製作；財團法人民間司法改革基金會備份。
